臺灣高等法院刑事判決　　　　　　　　　　　　　　九十三年度上訴字第五一四號
　　上　訴　人　臺灣臺北地方法院檢察署檢察官
　　上　訴　人
　　即　被　告　丙○○
　　指定辯護人　本院公設辯護人　甲○○
右上訴人因被告殺人未遂案件，不服臺灣臺北地方法院九十二年度訴字第一０二六號
，中華民國九十三年一月二十九日第一審判決（起訴案號：臺灣臺北地方法院檢察署
九十二年度偵字第三０七五號），提起上訴，本院判決如左：
    主  文
上訴駁回。
    事  實
一、丙○○因於民國（下同）九十年間，將其弟蔣青成所保管，由其父蔣一安信託登
    記為其名下之不動產所有權狀，以遺失為由，向地政事務所申請補發，而與其兄
    乙○○及蔣一安其他遺產繼承人發生爭執並涉有刑事訴訟，致與乙○○長期不睦
    。迨九十二年一月十四日下午五時許，丙○○在臺北市○○區○○街二十巷三十
    五號二樓其與乙○○之住處時，因乙○○責問其出門為何不關電風扇，心生不滿
    ，加上乙○○於當日前往臺灣臺北地方法院，對其聲請民事保護令，更加憤怒，
    竟基於殺人之犯意，持其所有之皮帶型尖刀，趁乙○○轉身至廚房燒開水時，尾
    隨至廚房，朝乙○○之左上背刺一刀，再於乙○○反身時朝乙○○左前胸猛刺，
    乙○○見狀以左臂護住心臟部位防禦，惟左手臂仍遭刺傷，且左肺亦遭深刺致血
    胸，丙○○乃又往上斜刺乙○○左胸一刀，深及心臟造成左內乳動脈斷裂、心包
    膜穿孔及左心房（左心耳）破裂，並另受有右手腕及左臂各一處深部割裂傷，造
    成左前臂及左手活動障礙，乙○○為求自保，乃隨手以右手拿起不銹鋼大茶杯朝
    丙○○頭部反擊，造成丙○○頸部外傷及右手撕裂傷，丙○○方停止砍殺並逃離
    現場，乙○○則送往國軍松山醫院急救，始倖免一死。嗣並經警扣得上開皮帶型
    尖刀一把。
二、案經乙○○之配偶陳婉瑩訴由台北市政府警察局松山分局移送臺灣臺北地方法院
    檢察署檢察官偵查起訴。
    理  由
一、訊據被告丙○○固坦承於右開時、地持皮帶型尖刀刺入被害人乙○○心臟及胸部
    ，致被害人受傷等情不諱，惟矢口否認有殺人之犯行，辯稱：本案肇因伊與被害
    人多年來之家務及家產爭訟，雙方積怨已深，案發當日係被害人先取室內凶器刺
    殺伊，伊基於正當防衛始順手抓取尖刀抵抗。再伊因視力不良，且患有器質性妄
    想症，始不慎刺入被害人之心臟部位，並無殺人之故意云云。經查：
(一)被害人因被告持刀砍刺，造成左前胸有二處深部穿刺傷，長度二公分，右手腕、
    左肘、左臂及左上背亦各有一處深部割裂傷，長約三公分之事實，業據被告坦承
    不諱，核與告訴人陳婉瑩及被害人乙○○指訴之情節相符，並有國軍松山醫院附
    九二○○○○八五九號函所附被害人於九十二年一月十四日之病歷摘要記錄、相
    關病歷影本及台北市政府警察局松山分局九十二年五月五日北市警松分刑第00
    000000000函附刑案現場勘查圖、現場模擬照片（按其中被害人乙○○
    前胸部分縫合之傷口係實施開心手術所致）附卷可稽。又案發現場所採獲之血跡
    ，依鑑驗結果，認為：「乙○○臥室書桌旁地板血跡及現場客廳沙發上血跡ＤＮ
    Ａ與乙○○ＤＮＡ－ＳＴＲ型別相同，丙○○現場床尾地板血跡ＤＮＡ與丙○○
    ＤＮＡ－ＳＴＲ型別相同」，有該局九十二年三月五日刑醫字第○九二○○一四
    四一三號鑑驗書在卷可查。此外，復有皮帶型尖刀一把扣案可資佐證。
(二)被害人左前胸之二處深部穿刺傷，一處深及心臟造成內乳動脈斷裂、心包膜及左
    心房（左心耳）破裂，另一處刺入左肺，造成血胸，此二處傷口大量出血，以致
    血壓極度下降，呈現嚴重低血容性休克，病況危急，有立即之生命危險等情，亦
    經上開病歷摘要記錄及相關病歷影本記載屬實，足認被害人所受之傷害有致命之
    危險，經緊急輸血及急救後，始未生死亡之結果。
(三)按胸部為人體重要器官心臟、肺臟之所在，以利刃戳刺極可能造成大量出血及心
    、肺受損而致死亡，乃一般人得以預見之結果，亦當為被告所知。查本件被告持
    刀往被害人之胸部正面刺入之二刀，深及心臟及肺臟，顯見行兇時殺意之堅。再
    者，被告自承於案發前即因其父遺產問題與被害人涉有刑事訴訟，且案發時獲悉
    被害人向法院對其聲請民事保護令，並與被害人發生口角等情，亦經被告供承：
    「（殺你哥哥當天，是否知道他到臺北地院聲請保護令？）知道。」等語在卷（
    原審九十三年一月十三日審判筆錄），核與被害人乙○○指訴：「事發當天上午
    我到臺北地方法院聲請保護令．．．因為父親過世後，他因為要侵吞財產，經過
    我們提出告訴，他被判緩刑，因此對我們懷恨在心。」等語相符（原審九十二年
    七月四日訊問筆錄第二、三頁），並有被告全國前案紀錄表、原審九十二年度簡
    字第一四五號刑事判決及九十二年度家護字第三二號民事通常保護令附偵查卷可
    參，參以被告供稱被害人平常使其受太多氣，並長期欺負伊等情（偵查卷第三十
    九頁反面、原審九十三年一月十三日審判筆錄第十一頁），以及被害人於本院供
    稱：「事發是因被告偽造文書，說我爸爸的房子是他的，我們兄弟姊妹告他，他
    判四個月，緩刑二年，後來他懷恨在心，當天我去聲請保護令，回來在燒開水泡
    茶，聽到門鈴響，我問是誰，聽到他的聲音，讓他進來，我質問他出去連電風扇
    也不關，他講房間裡有煙，要吹電風扇，後來我又到廚房看爐子，他尾隨在我後
    面，一刀就刺到我背面肩胛骨，很快把我的身體翻過去，往我左胸再刺一刀，接
    著要再刺，我下意識用左手夾住保護心臟，他又來一刀，把我左手肘的筋刺斷，
    整個肉翻出來，然後又是一刀，從下面往上斜刺到我左胸，就是這一刀把我心臟
    的主動脈刺斷掉，輸了十袋的血，而且還實施開心手術，把心臟拿出來縫補，醫
    生說我的命是撿來的，當時還造成血肺，都不能呼吸。他殺了我之後，一點都不
    驚慌，跑到我的房間去翻我的皮包，把錢拿走，還把原來我沒收的貳把刀中的一
    把拿走，扣案的這把刀是另外的一把，我原來沒收貳把刀，他就另外去買一把有
    皮帶的刀，我防不勝防。．．．我沒有用果汁機上面的杯子打他，如果那樣打他
    ，他會沒有命，當時他殺我時，我只有用不銹鋼的杯子反擊他，把他的額頭打出
    血，他才逃跑，他有控告我。」等語，更足認被告有殺害被害人之動機，其當時
    因與被害人有前開宿怨，加上被害人責問其出門為何不關電風扇，一言不合，而
    萌殺人之犯意，持刀猛刺被害人無疑。
(四)至被告雖辯稱：伊視力不良，且患有器質性妄想症，因被害人先持兇器刺殺伊，
    始取刀刺傷被害人，並無殺人之故意等語。惟查：
  (1)被告雖提出長庚紀念醫院開立之診斷證明書一紙，以證明其右眼視神經萎縮，然
    依卷附該診斷書所載，被告係右眼視神經萎縮，現右眼矯正後視力零點零壹，左
    眼零點零柒，足見被告僅係一目受到影響，尚難認定其視能已毀敗而無法辨識人
    之身體部位，否則其何以仍能朝被害人乙○○之身體刺殺，是以被告辯稱其視力
    不良，不能以受傷部位來判定之犯意等語，尚乏依據。
  (2)被告於偵查及審理時均坦承於右開時、地持皮帶型尖刀刺入被害人心臟及胸部，
    致被害人受傷之事實，依上說明，其有殺人之犯意甚明。雖被告患有器質性妄想
    症，有長庚紀念醫院九十一年十二月十六日開立之乙種診斷證明書一紙為證，但
    本院經將被告丙○○送國軍北投醫院為精神鑑定，據覆稱：「壹、基本資料。貳
    、個案史（包括個人及一般病史、案由經過及個案對犯案相關性之評估）。參、
　　檢查結果：一、精神狀態：意識清楚；外觀整齊；態度尚合作。注意力：尚合作
　  ，但偶爾向外移動。情感適當；行為較激動；思考：關係妄想及被害妄想、傷人
    意念；知覺：否認幻覺；一般智能功能；判斷力：正常；定向感：正常；記憶力
    ：正常；抽象思考：正常；計算能力：正常；病識感：無。二、心理測驗結論：
    個案腦部的受損的確造成認知功能的嚴重損傷，尤以視動協調，知覺上的損傷似
    乎較明顯，然而人格雖變得較幼稚，衝動控制差，卻很難完全歸因於腦部造成。
    因為個案可能在病前的人格方向，就已經有較衝動的性格及較高昂的情緒。故建
    議從早期的生活史中評估個案是否就有輕躁的傾向。肆、鑑定結果：一、精神科
    診斷多軸評估：第一軸：器質性精神病；第二軸：反社會人格特質。二、結論（
    刑責能力推斷）：綜合病史、就醫紀錄、偵查筆錄、判決書及臨床會談顯示，蔣
    員現有明顯精神異常，在整體評估上，可從下面幾方向做分析報告。１. 蔣員案
    發前已經出現關係妄想，被害妄想症狀，出門在外曾被攻擊，在防攻擊思考下在
    被害人及同居前妻家中放置刀把，出門帶刀防身，無特定謀害對象及欲攻擊對象
    。２. 案發當時。爭吵後殺傷被害人之舉動與案發前妄想對象並無明顯關聯性，
　　意識清楚，判斷正常，非受精神症狀只是或干擾，認知功能亦正常，殺傷行為與
 　 妄想症狀無關。３. 案發後，蔣員認為做錯事情（犯罪），對案發過程清楚並坦
　  承不對。４. 蔣員中風前可能出現『輕躁』精神症狀，中風後更明顯，並由精神
    科醫師轉介精神科門診評估，診斷為『器質性妄想症』，之後家人對蔣員精神科
    就醫不清楚，只有案發前一次就醫紀錄（九十一年十二月十六日）。５. 如果蔣
    員平常認定被害人就是對其不利的人之一，而常放把刀於被害人處，則是受妄想
    而為之，其認知功能，判斷能力與行為受損狀態則屬精神耗弱狀態，但反複多次
    驗證並非前述狀態。６. 因此綜合研判，蔣員罹患器質性精神症（即器質性妄想
　　症），何時開始並無詳細精神病史及就醫紀錄可佐證，但中風後其妄想狀態、情
　  緒症狀更明顯，有其相關性（即中風後腦損傷與精神症狀間），案發當時蔣員認
    知判斷與行為尚屬正常，因此依當時狀態評估並無明顯精神耗弱狀態。」，有國
    軍北投醫院醫修字第○九三○○○○○七一八號函在卷為憑，參以被告於案發後
    尚知至賓館清洗身上沾血之衣褲後，再到警局製作筆錄（偵查卷第五頁反面），
    到案後於警詢、偵查、原審及本院審理時對案情均能詳細對答並描述過程細節，
    徵諸被害人於本院供稱：「他殺了我之後，一點都不驚慌，跑到我的房間去翻我
    的皮包，把錢拿走，還把原來我沒收的貳把刀中的一把拿走，扣案的這把刀是另
    外的一把，我原來沒收貳把刀，他就另外去買一把有皮帶的刀，我防不勝防。他
    說他心神喪失，根本沒有喪失，花樣還很多，腦筋也很好，每次到法院講的話都
    不一樣。」等語，更見被告於殺人行為時，對於外界事物亦未缺乏知覺理會及判
    斷作用，其一般是非判斷、辨別能力並未減損，精神狀態尚未達到心神喪失或精
    神耗弱而可減輕或免除刑事責任之程度，被告以其患有器質性妄想症為由，冀免
    刑責，顯難據為其有利之認定。
　(3)被告雖提出國軍松山醫院附設民眾診療服務處甲種診斷證明書一紙，內載其於案
　  發當日，受有頭部外傷及右手撕裂傷之傷害，但查被告於警詢時已自承：「（係
    何人先動手）是我先動手以利器刺傷乙○○的（偵查卷第七頁反面）」，核與被
    害人乙○○指訴之情節相符，雖被告嗣改稱：係被害人乙○○先持利器刺傷伊，
    伊當時受不法之侵害，基於正當防禦，始持刀刺傷被害人乙○○云云，惟與前開
    證據不符，且其對被害人持何兇器予以侵害一節，或供稱係咖啡杯，或供稱係果
    汁機上面的杯子（按被害人堅稱伊係持不銹鋼大茶杯反擊被告，與被告原供稱係
    持咖啡杯乙節相去不遠，本院乃援為認定事實之基礎，附此敘明），陳述前後不
    一（見偵查卷第二十頁反面、第一百三十一頁、本院九十三年四月二十九日準備
    程序筆錄），更見情虛，足見被告所辯稱係正當防衛云云，無非空言，不可採信
    。
(五)被告固請求傳訊證人丁○○，證明被害人前曾持尖刀砍殺被告，惟證人丁○○於
    本院證稱：「（告訴人有沒有曾經拿尖刀殺被告丙○○？）我跟被告兄弟已經有
    二年沒有見過面，案發經過的情形我不知道，接到傳票我莫名其妙，以我所知，
    被告丙○○素行不良。（被告說在九十二年一月十四日案發前一個星期，告訴人
    曾經拿刀刺丙○○，並要你來證明，是否有此事？）我不知道。」等語，難謂被
    告該部分所辯屬實，而執為其犯罪動機之認定。
(六)綜上所述，被告殺人事證明確，犯行洵堪認定。
二、核被告所為，係犯刑法二百七十一條第二項、第一項之殺人未遂罪。被告已著手
    殺人行為之實施，惟未生死亡結果，其犯罪尚屬未遂，依刑法第二十六條前段之
    規定，按既遂犯之刑度減輕其刑。
三、原審基於前述理由，因依刑法第二百七十一條第二項、第一項、第二十六條前段
    、第三十八條第一項第二款各規定，於審酌被告與被害人為兄弟，竟因財產與一
    時口角即起意殺人，及其持兇器砍殺之犯罪手段、犯罪後態度、被害人之傷勢等
    一切情狀，量處有期徒刑七年，並以扣案之皮帶型尖刀一把，被告自承為其所有
    ，且係供本件犯罪所用之物，併依刑法第三十八條第一項第二款之規定宣告沒收
    ，核其認事用法，俱無違誤，量刑亦甚允洽。被告上訴意旨，否認有殺人之犯意
    ，公訴人上訴意旨，指摘原判決量刑過輕，均為無理由，胥予駁回。
據上論斷，應依刑事訴訟法第三百六十八條，判決如主文。
本案經檢察官黃柏齡到庭執行職務。
中　　　華　　　民　　　國　　九十三　　年　　　七　　　月　　二十一　　日
                              臺灣高等法院刑事第六庭
                                  審判長法  官  陳　春　秋
                                        法  官  許  宗  和
                                        法  官  高　明　哲
右正本證明與原本無異。
如不服本判決，應於收受送達後十日內向本院提出上訴書狀，其未敘述上訴之理由者
並得於提起上訴後十日內向本院補提理由書（均須按他造當事人之人數附繕本）。
                                        書記官  李  垂  福
中　　　華　　　民　　　國　　九十三　　年　　　七　　　月　　二十二　　日
附錄：本案論罪科刑法條全文
刑法第二百七十一條
(普通殺人罪)
殺人者，處死刑、無期徒刑或十年以上有期徒刑。
前項之未遂犯罰之。
預備犯第一項之罪者，處二年以下有期徒刑。
